【裁判字號】    92,簡,161
【裁判日期】    920708
【裁判案由】    空氣污染防制法
【裁判全文】
臺北高等行政法院判決                              九十二年度簡字第一六一號
    原      告  甲○○
    被      告  臺北縣政府
    代  表  人  蘇貞昌縣長）.
    訴訟代理人  乙○○
                丙○○
右當事人間因空氣污染防制法事件，原告不服行政院環境保護署中華民國九十二年一
月十七日環署訴字第○九一○○七七○五○號訴願決定，提起行政訴訟。本院判決如
左：
    主  文
原告之訴駁回。
訴訟費用由原告負擔。
    事  實
緣原告甲○○所有車號ＱＳＬ∣○七八號輕型機車，經被告臺北縣政府所屬環境保護
局查詢行政院環境保護署（下稱環保署）「機車定期檢驗管理系統」，發現其未依規
定實施民國（下同）九十、九十一年排放空氣污染物定期檢驗，被告於九十一年一月
二日以北環二字第○九○○○八三七四○號通知函雙掛號寄達原告車籍登記地址，請
其於文到一個月內實施定檢辦理結案，原告並未於寬限期間內完成檢測，被告乃以違
反行為時空氣污染防制法第三十九條第一項規定，依同法第六十二條第一項規定裁處
原告新臺幣（下同）三千元罰鍰。原告不服，提起訴願，旋遭駁回，遂向本院提起行
政訴訟，茲摘敘兩造訴辯意旨如左：
壹、原告起訴主張略謂：
一、聲明：訴願決定及原處分均撤銷。
二、理由：
(一)、被告九十一年一月二日北環二字第○九○○○八三七四○號通知函因原告婚後已
    變更戶籍所在地至夫家，故該通知單係由原告之父代收，且因其年邁所受教育亦
    有限，不知信件內容為何，無法即時通知原告依限驗車，以致延誤檢驗期限，實
    非原告惡意逃避廢氣檢查排放，被告仍科處罰鍰，於情不合。
(二)、原告所有車號ＱＳＬ∣○七八號輕型機車，早已不堪使用多年，事實上無從騎往
    指定地點驗車，且定檢站又不普及，至原告無法依規定定期檢驗機車，被告既非
    於路檢時實際檢驗出原告所有機車排放廢氣超出標準，其未斟酌前述情事，遽以
    科處原告罰鍰，並不合理。
貳、被告答辯主張略謂：
一、聲明：
(一)、駁回原告之訴。
(二)、訴訟費用由原告負擔。
二、理由：
(一)、查原告所有車號ＱＳＬ∣○七八號輕型機車未依規定實施排放空氣污染物定期檢
    驗，違規事實明確。被告依法科處三千元罰鍰，並無不當。
(二)、復查被告於九十一年一月二日以北環二字第○九○○○八三七四○號通知函雙掛
    號寄達原告車籍登記地址，請其於文到一個月內實施定檢辦理結案，該通知函由
    其父代理簽收，本件已依程序寄達檢測通知單即為合法送達，原告自應依法於期
    限內完成改善，並不因機車不勘使用就可免除接受定期檢驗之責任。是以，原告
    違規事實明確，被告依法告發處分，並無違誤。
    理  由
一、按行為時空氣污染防制法第三十九條及第六十二條明定：「使用中之汽車應實施
    空氣污染物定期檢驗，檢驗不符合第三十三條排放標準之車輛，應於一個月內修
    復並申請複驗。」、「未依第三十九條規定實施排放空氣污染物定期檢驗者，處
    汽車所有．．．人新台幣一千五百元以上一萬五千元以下罰鍰。」同法施行細則
    第十七條規定：「本法第三十九條所定使用中汽車實施排放空氣污染物定期檢驗
    ，應依下列規定辦理：一、機器腳踏車，依中央主管機關公告之區域、頻率、期
    限至認可之定期檢驗站實施。．．．」嗣行政院環保署以八十八年十月五日（八
    八）環署空字第○○六六四九八號公告：「使用中機器腳踏車實施排放空氣污染
    物定期檢驗之區域、頻率及期限：一、實施區域：台北市、高雄市、基隆市、新
    竹市、台中市、嘉義市、台南市、台北縣、桃園縣、新竹縣、苗栗縣、台中縣、
    南投縣、彰化縣、雲林縣、嘉義縣、台南縣、高雄縣、屏東縣、宜蘭縣、花蓮縣
    、台東縣、澎湖縣等二十三縣市。二、實施頻率：凡設籍於前述區域且使用滿一
    年以上之機器腳踏車應每年實施排放空氣污染物定期檢驗乙次。三、檢驗期限：
    前述使用中機器腳踏車所有人應每年於行車執照原發照月份至次月份間實施檢驗
    。．．．。」。
二、依空氣污染防制法施行細則第三十七條第一款規定：「本法第三十九條所定使用
    中汽車實施排放空氣污染物定期檢驗，應依下列規定辦理：一、機器腳踏車，依
    中央主管機關公告之區域、頻率、期限至認可之定期檢驗站實施。」又環保署八
    十八年十月五日環保署空字第○○六六四九八號公告已明定凡設籍於實施區域滿
    一年以上之機器腳踏車應每年於行車執照原發照月份至次月份間實施排放空氣污
    染物定期檢驗乙次。卷查系爭機車原發照日期為八十四年四月廿一日，是系爭機
    車應於每年四月一日至五月三十一日前完成機車排氣定期檢驗，惟本件被告所屬
    環境保護局人員經查詢電腦機車定檢資料庫，確認系爭機車未依規定於期限內實
    施九十、九十一年度排放空氣污染物定期檢驗，並以九十一年一月二日北環二字
    第○九○○○八三七四○號通知函雙掛號通知原告，請其於文到一個月內實施定
    檢辦理結案，惟原告仍未於寬限期間內完成檢測，此有原告之父林金鈴簽名代收
    之被告前揭通知函送達回證在卷可稽，且原告對前揭事實亦不爭執，則原告違規
    事實洵堪認定，被告以其違反行為時空氣污染防制法第三十九條第一項規定，依
    同法第六十二條第一項規定裁處原告三千元罰鍰，自屬有據。
三、另本件原告訴稱被告前揭通知函係由其父代收，且因其年邁所受教育有限，不知
    信件內容為何，無法即時通知原告依限驗車，以致延誤檢驗期限，實非原告惡意
    逃避；又系爭機車，早已不堪使用多年，事實上無從騎往指定地點驗車，且定檢
    站又不普及，至原告無法依規定定期檢驗機車，被告既非於路檢時實際檢驗出原
    告所有機車排放廢氣超出標準，其未斟酌前述情事，遽以科處原告罰鍰，並不合
    理云云。惟查：
(一)、空氣污染防制法第三十九條第一項規定：「使用中之汽車應實施排放空氣污染物
    定期檢驗，檢驗不符合第三十三條排放標準之車輛，應於一個月內修復並申請複
    驗。」意指車輛所有人對其使用中之車輛無待環保機關之通知，即負有主動實施
    排放空氣污染物定期檢驗之義務，並不因未收到定期檢驗通知而免責，況本件被
    告復以九十一年一月二日北環二字第○九○○○八三七四○號函通知原告應於文
    到一個月內前往定期檢驗站完成改善，並將檢測結果回報銷案，屆期未實施定期
    檢驗或複驗不合格者，將依法處分，由原告之父即林金鈴收受送達，有送達證書
    影本附卷為憑，則被告亦再次給予原告改善之機會，縱被告未予原告再次改善機
    會或通知函未送達，亦均無礙原告依法負有主動實施排放空氣污染物定期檢驗之
    義務。準此，原告訴稱其父未即時通知以致延誤驗車云云，並不足採。
(二)、又車輛於領牌後向監理單位申報報廢繳銷牌照前均屬使用中車輛，依法有接受定
    期檢驗之義務。原告雖主張其車輛不堪使用，惟在未依法申報報廢繳銷牌照前，
    均負有於前揭法定期限內實施定期檢驗之義務；另原告主張應在公路上實施攔檢
    測試，於確實查有污染空氣事實時，始能告發處罰乙節，經查則屬空氣污染防制
    法第三十三條第一項規定之範疇，與本件違規係屬二事。而本件原告係違反首揭
    空氣污染防制法第三十九條第一項所規定應實施排放空氣污染物定期檢驗之義務
    而受處分，無庸置論系爭車輛所排放空氣污染物是否符合排放標準及是否有造成
    污染之事實，原告所執理由，容有誤會。
四、綜上所述，原告之主張均難採信。是原告違規之事證明確，被告依首揭規定處以
    原告罰鍰三千元，於法並無不合，訴願決定遞予維持，均無違誤，原告猶執前詞
    ，訴請撤銷，為無理由，應予駁回。
據上論結，本件原告之訴為無理由，爰依行政訴訟法第二百三十六條、第九十八條第
三項前段判決如主文。
中      華      民      國    九十二    年      七      月      八      日
                                臺 北 高 等 行 政 法 院  第 五 庭
                                                     法  官  劉介中
右為正本係照原本作成。
本件以訴訟事件所涉及之法律見解具有原則性者為限，始得於本判決送達後二十日內
向本院提出上訴狀並表明上訴理由，如已於本判決宣示後送達前提起上訴者，應於判
決送達後二十日內補具上訴理由（均按他造人數附繕本），且經最高行政法院許可後
方得上訴。
中      華      民      國    九十二    年      七      月      八      日
                                                     書記官  黃明和


司法院資訊處製作；財團法人民間司法改革基金會備份。
